【裁判字號】    97,台上,419
【裁判日期】    970306
【裁判案由】    清償債務等
【裁判全文】
最高法院民事判決              九十七年度台上字第四一九號
上  訴  人  永豐商業銀行股份有限公司（原名建華商業銀行股
            份有限公司）
法定代理人  甲○○
訴訟代理人  邱晃泉律師
            詹芝怡律師
被 上訴 人  台灣糖業股份有限公司
法定代理人  乙○○
訴訟代理人  廖世昌律師
            陳岳瑜律師
上列當事人間請求清償債務等事件，上訴人對於中華民國九十六
年九月十一日台灣高等法院第二審判決（九十六年度重上字第三
八號），提起上訴，本院判決如下：
    主  文
原判決廢棄，發回台灣高等法院。
    理  由
本件被上訴人之法定代理人已於民國九十六年十一月六日變更為
乙○○，提出公司變更登記表及營利事業登記證影本各一份為證
，並依法聲明承受訴訟，核無不合，應予准許，合先敘明。
次查上訴人主張：第一審共同被告中華開發工業股份有限公司（
下稱中華開發公司，業經上訴人撤回起訴）百分之百轉投資公司
CDIB V enture Investment（Asia）Ltd.（下稱CDIB公司）與被
上訴人共同投資新加坡Esplanade Investment PTE Limited（下
稱亞洲農牧公司），係一控股公司，由中華開發公司持有股份百
分之五十五，被上訴人持有股份百分之四十五，實際經營主體為
亞洲農牧公司擁有百分之六十股份之澳洲Euphron Group of C－
ompanies（下稱Euphron 公司）。因亞洲農牧公司有資金需求，
被上訴人與中華開發公司（下稱中華開發公司等）商請伊融資貸
款，並於八十八年七月五日共同出具Letter of Comfort （下稱
系爭文書）藉以提高伊對亞洲農牧公司授信放款之意願，伊即於
同年月十四日與亞洲農牧公司簽立契約，提供期限半年之短期融
資貸款美金七百萬元予亞洲農牧公司。嗣亞洲農牧公司償還美金
三百萬元，餘款則由中華開發公司等再於八十九年九月三十日共
同出具內容相同之系爭文書予伊。詎九十三年十二月間，中華開
發公司等竟以財務困難等因素為由開始清算亞洲農牧公司，清算
終結後，亞洲農牧公司仍有美金四百十九萬七千八百九十二．八
四元未為清償，而按被上訴人出具系爭文書，具有類似保證或債
務承擔之性質等情。爰依系爭文書之記載，求為命被上訴人如數
給付前揭欠款，及自九十五年三月十日起至清償日止，按年息百
分之五．七八計算之利息，暨按上開利息百分之二十計算違約金
之判決。
被上訴人則以：系爭文書非如上訴人所稱之契約，亦無保證或類
似保證之效力，且該文書內並無伊承諾擔任亞洲農牧公司之保證
人，或表明願承擔亞洲農牧公司債務之文義，應僅屬類似一般契
約中之「雙方應依誠實信用原則履行」之君子協議，屬道德上之
客套信函或用語，並不因此而發生債權債務關係。況依公司法第
十六條第一項之規定，伊不得為亞洲農牧公司之保證人，不可能
簽訂任何須負與保證性質相同之契約。又本件準據法已明載為我
國法律，而我國交易習慣上未將系爭文書認定具有等同法律（或
法理）保證之拘束力，是系爭文書不能資為上訴人請求之依據等
語，資為抗辯。
原審維持第一審所為上訴人敗訴之判決，駁回其上訴，無非以：
中華開發公司於八十六年間，經由其百分之百轉投資公司CDIB公
司與被上訴人共同投資亞洲農牧公司，係一控股公司，由中華開
發公司持股百分之五十五，被上訴人持股百分之四十五，實際經
營主體為亞洲農牧公司擁有百分之六十股份之Euphron 公司。上
訴人於八十八年七月十四日與亞洲農牧公司簽立約定書及短期授
信合約書，由上訴人提供期限為半年之短期融資貸款美金七百萬
元予亞洲農牧公司，並約定亞洲農牧公司如逾期清償，其逾期在
六個月以內部分，按逾期金額就原約定利率百分之十計付違約金
，逾期超過六個月部分，則就原約定利率之百分之二十計付違約
金。亞洲農牧公司遲付利息經催告未還且達一年者，上訴人得將
遲付之利息滾入本金後，再加計利息及違約金。中華開發公司等
則分別於同年月五日及八十九年九月三十日共同出具系爭文書予
上訴人。嗣亞洲農牧公司動用美金七百萬元後，已償還美金三百
萬元。而Euphron 公司因財務困難等因素，於九十二年四月由資
產管理公司辦理清算，亞洲農牧公司亦於九十三年十二月間開始
清算，於九十五年三月九日依清償程序償付新加坡幣一百十九萬
五千四百八十．七一元予上訴人，經以九十五年三月十日匯率兌
換為美金七十三萬三千一百九十八．八四元，抵充前開借款之利
息、違約金及部分本金後，亞洲農牧公司尚欠上訴人本金美金四
百十九萬七千八百九十二．八四元，及自九十五年三月十日起至
清償日止，按年息百分之五．七八計算之利息，暨按上開利息百
分之二十計算之違約金等事實，為兩造所不爭執，堪信為真實。
查中華開發公司等於八十八年七月五日共同出具系爭文書予上訴
人，其內容略以：「鑒於貴公司（指上訴人）同意貸放融資予亞
洲農牧公司，我們個別確認：於融資期間，中華開發公司將會盡
最大努力使CDIB公司維持其對亞洲農牧公司之持股，被上訴人將
繼續維持與CDIB公司共同持有亞洲農牧公司百分之百股份之地位
；我們對於亞洲農牧公司的財務與營運關係，亦將繼續維持。我
們進一步確認，我們會依相關中華民國法律，盡最大之努力去採
取一切合理的行動，以使亞洲農牧公司隨時如期償付其財務上的
義務」、「系爭文書依中華民國法律解釋適用之」，顯見被上訴
人係應上訴人之要求而與中華開發公司共同出具系爭文書予上訴
人，表示將盡最大之努力，採取合理之舉動，使亞洲農牧公司得
以如期償還本件債務，並感謝上訴人貸款予亞洲農牧公司週轉之
意，並無表示願擔任保證人或類似保證人或承擔債務之意思。從
而上訴人依系爭文書所載之內容，本於保證及債務不履行之法律
關係，請求被上訴人如數給付上開款項，即無理由等詞，為其判
斷之基礎。
惟按判決理由項下，應記載關於攻擊或防禦方法之意見，民事訴
訟法第二百二十六條第三項定有明文。法院為當事人敗訴之判決
，而其關於攻擊或防禦方法之意見有未記載於判決理由項下者，
即為同法第四百六十九條第六款所謂判決不備理由之違法。查上
訴人於原審另主張被上訴人未履行系爭文書所約定之義務致其受
有損害，爰依債務不履行之法則請求被上訴人負損害賠償責任等
語（見原審卷第一００、一六０頁），攸關被上訴人是否須負損
害賠償責任之判斷，自屬重要之攻擊方法，然原審未於判決理由
項下說明其取捨之意見，逕為上訴人不利之認定，有判決不備理
由之違誤。其次，原判決論斷被上訴人係應上訴人之要求而與中
華開發公司共同出具系爭文書予上訴人，惟未敘明有何積極證據
證明其事，尚嫌疏略。且對於系爭文書具有何種意涵及法律效力
，原審均恝置不論，亦有可議。上訴論旨，指摘原判決不當，聲
明廢棄，非無理由。
據上論結，本件上訴為有理由。依民事訴訟法第四百七十七條第
一項、第四百七十八條第二項，判決如主文。
中    華    民    國  九十七  年    三    月    六    日
                      最高法院民事第五庭
                          審判長法官  劉  延  村
                                法官  許  澍  林
                                法官  黃  秀  得
                                法官  李  寶  堂
                                法官  童  有  德
      本件正本證明與原本無異
                                      書  記  官
中    華    民    國  九十七  年    三    月   十八   日
                                                W


司法院資訊處製作；財團法人民間司法改革基金會備份。
